臺灣彰化地方法院刑事判決　　　　　　　　99年度自字第12號
自　訴　人　雷隆程
自訴代理人　黃鼎鈞律師
　　　　　　陳銘傑律師
被　　　告　曾馨儀
　　　　　　施美越
　　　　　　施清騰原名：施孟.
　　　　　　施林足　82歲民.
共　　 同
選任辯護人　汪紹銘律師
上列被告因詐欺案件，經自訴人提起自訴，本院判決如下：
    主  文
曾馨儀、施美越、施清騰、施林足均無罪。
    理  由
一、自訴意旨略以：民國89年7 月間，案外人施金山（已歿）經
    營彰化縣「臺灣民俗村」虧損甚鉅，明知已無資力償還欠款
    ，但為籌措資金，與被告曾馨儀（原名曾麗甘）、施林足、
    施清騰（原名施孟宏）、施美越共同意圖為自己不法之所有
    ，基於詐欺之犯意聯絡，經李豐茂介紹，由被告曾馨儀（時
    任董事長特別助理）、施美越（時任財務長）出面向自訴人
    雷隆程借款，自訴人因臺灣民俗村經營不善，恐無法收回借
    款而猶豫不決，被告曾馨儀、曾麗甘竟詐稱：臺灣民俗村之
    股東「中央投資公司」將會增資，且借款將以不動產設定第
    二順位抵押權作為擔保，臺灣民俗村前景看好，但現在急需
    用錢，請先撥款云云，致自訴人信以為真，誤認為債權將有
    保障，乃同意先借予款項再辦理抵押設定，被告施清騰即出
    面收取第1 次借款新臺幣（下同）1 千萬元，其後陸續向自
    訴人借款，共計3720萬元，被告施林足更出面開票交與自訴
    人供將來分期償還之用，嗣自訴人只收到500 萬元還款，其
    餘票據均未兌現，始知受騙，因認被告4 人涉犯刑法第339
    條第1 項之詐欺取財罪等語。
二、按犯罪事實應依證據認定之，無證據不得認定其犯罪事實，
    刑事訴訟法第154 條第2 項定有明文。再按認定犯罪事實所
    憑之證據，雖不以直接證據為限，間接證據亦包括在內，然
    無論直接證據或間接證據，其為訴訟上之證明，須於通常一
    般之人均不致有所懷疑，而得確信其為真實之程度者，始得
    據為有罪之認定，倘其證明尚未達此一程度，而有合理之懷
    疑存在而無從使事實審法院得有罪之確信時，即應由法院為
    諭知被告無罪之判決，此觀最高法院76年台上字第4986號判
    例自明。而自訴人認被告4 人涉犯前開罪嫌，無非係以證人
    施金山、證人即被告曾馨儀、施美越於97年度重上更(二)字第
    64號案件（自訴人因本件借款被訴重利及恐嚇等罪之案件，
    業已確定，此案件下稱前案）之證詞，為其論據。
三、程序事項：
  (一)辯護人雖為被告辯稱：自訴意旨所稱詐騙時間為89年7 月間
    ，然詐欺取財罪依95年7 月1 日修正前之刑法，追訴權時效
    僅有10年，自訴人於99年8 月6 日提出自訴，已逾越追訴權
    時效云云。惟依自訴人及自訴代理人提出之刑事自訴狀，被
    告4 人及案外人施金山於89年7 月間開始，以前揭詐騙方式
    陸續向自訴人借款，又刑事自訴狀所附之97年度重上更(二)字
    第64號判決（前案第二次更審判決），自訴人係於89年7 月
    至9 月間陸續借款，而依95年7 月1 日修正前之刑法，應構
    成連續犯，以最後行為時即89年9 月間為行為終了時，故自
    訴人於99年8 月6 日提出自訴，尚未逾越10年之追訴期間，
    合先敘明。
  (二)證據能力之審酌：
  1.按「被告以外之人於審判外之言詞或書面陳述，除法律有規
    定者外，不得作為證據。」刑事訴訟法第159 條第1 項固定
    有明文。惟按「被告以外之人於審判外之陳述，雖不符前4
    條之規定，而經當事人於審判程序同意作為證據，法院審酌
    該言詞陳述或書面陳述作成時之情況，認為適當者，亦得為
    證據。當事人、代理人或辯護人於法院調查證據時，知有第
    159 條第1 項不得為證據之情形，而未於言詞辯論終結前聲
    明異議者，視為有前項之同意。」刑事訴訟法第159 條之5
    亦規定甚明。本件證人施金山、證人即被告曾馨儀、施美越
    於調查站詢問中之陳述，雖均屬被告以外之人於審判外之言
    詞或書面陳述，惟被告、辯護人及自訴代理人於本院調查證
    據時，知有上情而未於言詞辯論終結前聲明異議，本院審酌
    該等陳述係執法機關依法定程序詢問而做成，並無何違法不
    當之處，亦無不足採信之情況，認以之做為證據，應屬適當
    ，該等陳述應有證據能力。
  2.證人施金山、證人即被告曾馨儀、施美越於偵訊中之證詞，
    亦屬被告以外之人於審判外之陳述，依刑事訴訟法第159 條
    第1 項之規定，本不得做為證據。惟按被告以外之人於偵查
    中向檢察官所為之陳述，除顯有不可信之情況者外，得為證
    據，刑事訴訟法第159 條之1 第2 項定有明文。上開陳述均
    係在檢察官前所做成，並均有具結擔保其陳述之正確性，並
    無何顯不可信之情況，依前開法條意旨，自得做為證據。
  3.按被告以外之人於審判外向法官所為之陳述，得為證據，刑
    事訴訟法第159 條之1 第1 項定有明文。本件證人施金山、
    證人即被告曾馨儀、施美越於前案審理中所為之陳述，雖屬
    被告以外之人於審判外之陳述，依前開法條意旨，自得做為
    證據。
  4.本件所引其餘證據，公訴人、被告及辯護人均不爭執證據能
    力，亦無違法取得或其他不得做為證據之事由，均有證據能
    力，合先敘明。
四、訊據被告曾馨儀、施美越固坦認曾在臺灣民俗村任職，並曾
    向自訴人借款，然堅詞否認有何詐欺之犯意，並辯稱：當時
    係臺灣民俗村董事長施金山與自訴人談好之後，由渠等負責
    辦理借款之手續而已，並未向自訴人表示會增資或設定抵押
    等語。另質諸被告施清騰、施林足亦均堅詞否認有何詐欺之
    犯行，被告施清騰辯稱：其在臺灣民俗村係擔任管理部門之
    工作，不清楚財務的問題等語，被告施林足則辯稱：其係家
    庭主婦，未參與公司之經營等語。經查：
  (一)臺灣民俗村於89年5 、6 月間業已陷入財務危機等情，雖據
    證人施金山及被告曾馨儀、施美越於前案中陳述明確（見臺
    灣高等法院臺中分院94年度上更(一)字第342 號影卷編號Q 第
    146 頁至第153 頁、第178 頁至第183 頁），然此部分為自
    訴人所明知，有刑事自訴狀在卷可稽，並無陷於錯誤可言。
    至自訴意旨所稱被告曾馨儀、曾麗甘詐稱：臺灣民俗村之股
    東「中央投資公司」將會增資，且借款將以不動產設定第二
    順位抵押權作為擔保等情，經本院調閱前案卷宗，除自訴人
    （在該案為被告）外並無任何參與本件借款者曾提及此事，
    自訴人雖曾於92年5 月5 日臺灣臺中地方法院審理中提及前
    揭增資及設定抵押等情事，但卻稱係李豐茂向其表示國民黨
    要增資，施金山答應設定抵押（見該院92年度訴字第183 號
    影卷編號L第166頁），與自訴狀所稱係由被告曾馨儀、施美
    越提出增資及設定抵押而施用詐術等情，前後矛盾，而自訴
    人其餘多次調查站詢問、偵訊及臺灣高等法院臺中分院審理
    中均未曾提及此事，故由前案資料中，難以證明被告曾馨儀
    、施美越確有施用前揭詐術。自訴人又稱當時與其一同前往
    洽談借款事宜之蔡素美、王洋泰可證明此部分事實，惟證人
    蔡素美於本院審理中證稱：其與自訴人於89年間為夫妻，其
    是否曾與王洋泰前往臺灣民俗村，因為時間太久已經不記得
    ，自訴人確曾向其表示與臺灣民俗村有借貸，但詳情其不清
    楚，且其並未參與本件借貸，被告4 人其均不認識等語（見
    本院卷二第46頁背面）。證人王洋泰則經本院合法傳喚及拘
    提，均未到庭。是由自訴人所提出之證據，亦難證明被告曾
    馨儀、施美越確有施用前揭詐術。另自訴意旨雖稱被告施清
    騰出面領取1 千萬元之借款，然據自訴人於前案中自述借款
    均係交付被告曾馨儀或用匯款方式（見臺灣臺中地方法院92
    年度訴字第183 號影卷編號L 第166 頁），並未提及被告施
    清騰曾收領借款，此部分尚乏證據可資證明，至被告施林足
    部分，亦無任何證據證明與本件借款有關。
  (二)綜上所述，自訴人所提出之證據不足使本院形成被告4 人曾
    為本案犯行之確信。此外，復查無其他證據足證被告4 人有
    自訴意旨所述之犯行，揆諸前揭法條及判例之意旨，自應為
    無罪之諭知。
據上論斷，應依刑事訴訟法刑事訴訟法第343 條、第301 條第1
項，判決如主文。
中    華    民    國   100    年    12    月    14    日
                  刑事第五庭    審判長法  官  周淡怡
                                      法  官  陳德池
                                      法  官  王奕勛
以上正本證明與原本無異。
如不服本判決應於收受判決後10日內向本院提出上訴書狀，並應
敘述具體理由；其未敘述上訴理由者，應於上訴期間屆滿後20日
內向本院補提理由書（均須按他造當事人之人數附繕本）「切勿
逕送上級法院」。
中    華    民    國   100    年    12    月    15    日
                                      書記官  戴國安